【裁判字號】    89,訴,1473
【裁判日期】    900430
【裁判案由】    遺棄
【裁判全文】
臺灣臺中地方法院刑事判決                        八十九年度訴字第一四七三號
    公  訴  人  臺灣臺中地方法院檢察署檢察官
    被      告  丙○○
    輔  佐  人
    即被告之兄  乙○○
    指定辯護人  本院公設辯護人  丁○○
右列被告因遺棄案件，經檢察官提起公訴（八十九年度偵字第七０八七號），本院判
決如左：
    主  文
丙○○無罪。
    理  由
一、公訴意旨略以：被告丙○○於民國八十九年二月十日下午六時五十九分許，在臺
    中市○區○○路一段一九九號行政院衛生署臺中醫院產下一女嬰，丙○○依法令
    負有養育該女嬰之義務，竟於同月十三日，在未告知臺中醫院之情形下，自行離
    開臺中醫院，將該女嬰棄之不顧，而不為其生存所必要之養育。丙○○迄今下落
    不明。因認被告涉犯刑法第二百九十四條第一項之遺棄罪嫌云云。
二、按犯罪事實應依證據認定之，無證據不得推定其犯罪事實，刑事訴訟法第一百五
    十四條定有明文。又認定不利於被告之事實，須依積極證據，苟積極證據不足為
    不利於被告事實之認定時，即應為有利於被告之認定，更不必有何有利之證據。
    此最高法院三十年上字第八一六號著有判例。另按刑法第二百九十四條第一項後
    段之遺棄罪，以負有扶助、養育或保護義務者，對於無自助救力之人，不為其生
    存所必要之扶助、養育或保護為要件。所謂「生存所必要之扶助、養育或保護」
    ，係指義務人不履行其義務，於無自救力人之生存有危險者而言。是本院二十九
    年上字第三七七七號判例所稱：「若負有此項義務之人，不盡其義務，而事實上
    尚有他人為之養育或保護，對於該無自救力人之生命，並不發生危險者，即難成
    立該條之罪」，應以於該義務人不履行其義務之際，業已另有其他義務人為之扶
    助、養育或保護者為限；否則該義務人一旦不履行其義務，對於無自救力人之生
    存自有危險，仍無解於該罪責，此最高法院八十七年度台上字第二三九五號亦著
    有判例。
三、本件公訴人認被告涉犯刑法第二百九十四條第一項之遺棄罪嫌，無非係以右揭犯
    罪情事，業據告發人甲○○於警訊中指証甚詳，並有住出院病歷摘要影本、出生
    證明書影本及該女嬰之照片一紙附卷可稽，為其論據。惟訊據被告則堅決否認有
    何遺棄之犯行，辯稱：伊有生一個小女孩，伊有回去找小孩，東西都被護士搬走
    了，小孩的爸爸姓葉，他知道伊生了一個小孩，伊在八十九年二月二十三日有要
    回去帶小孩就已經不見了等語。
四、本院查：（一）、本件被告丙○○係一精神分裂病患者，有幻聽妄想等症，其認
    知及現實判斷能力明顯受損，對外界事務知覺理會的能力已較常人明顯減弱，其
    涉及之遺棄案件，當時的精神狀態仍明顯受精神症狀的干擾和影響，已達於精神
    耗弱之程度，此有行政院衛生署草屯療養院九十年三月二十六日草療精字第一四
    八二號函附之精神鑑定報告書一份在卷可參，且被告於本院開庭時常因精神不定
    ，而無法正常回答，並經被告之兄乙○○於本院審判期日以言詞陳明願為被告之
    輔佐人，先予敘明。（二）、又本件被告係於八十九年二月十日到行政院衛生署
    臺中醫院辦理住院剖腹生產手續，而女嬰出生後即轉送該醫院嬰兒觀察室，業經
    證人即護士甲○○於警訊及本院訊問時陳明在卷，並有被告住出院病歷摘要及出
    生證明書影本一紙附卷可稽，且醫院與病患間醫療關係，原即屬於民事契約關係
    ，依「契約自由」原則，醫院既已承諾對甫出生之女嬰送觀察室為出生後之醫療
    看護處理，則契約關係即已成立，此時臺中醫院對於該甫出生之女嬰，當負有救
    治之義務，從而本件被告於當時縱不告而別，不履行其義務之際，然業已另有其
    他義務人即臺中醫院依契約對該女嬰應為之保護，是該女嬰並不因被告之不履行
    其義務而陷於無自救力之狀態，核與刑法第二百九十四條第一項之遺棄罪之構成
    要件尚有未合。此外，復查無其他積極證據足資證明被告有何遺棄之犯行，不能
    證明被告犯罪，揆諸首揭說明，自應諭知被告為無罪之判決，以免冤抑。
據上論斷，應依刑事訴訟法第三百零一條第一項，判決如主文。
本案經檢察官高永棟到庭執行職務。
中      華      民      國      九十      年      四      月    三十    日
                                  臺灣臺中地方法院刑事第四庭
                                      法  官  許  旭  聖
右正本證明與原本無異。
如不服本判決，應於判決送達後十日內向本院提出上訴狀（應附繕本），上訴於臺灣
高等法院臺中分院。
                                      書記官
中      華      民      國      九十      年      四      月    三十    日


司法院資訊處製作；財團法人民間司法改革基金會備份。
